【裁判字號】    92,家上,16
【裁判日期】    920409
【裁判案由】    離婚
【裁判全文】
臺灣高等法院高雄分院民事判決  九十二年度家上字第一六號
      上  訴  人  甲○○○
      被  上訴人  乙○○
右當事人間請求離婚事件，上訴人對於中華民國九十一年十一月二十七日臺灣高雄地
方法院九十一年度婚字第一五四八號第一審判決提起上訴，本院判決如左：
      主      文
原判決廢棄。
被上訴人在第一審之訴駁回。
第一、二審訴訟費用由被上訴人負擔。
      事      實
一、查被上訴人於原審主張上訴人自民國九十一年八月間即離家出走，至今杳無音訊
    等語（原審卷第四頁），則應送達予上訴人之訴訟文書，自不得以上訴人之戶籍
    所在地，為應受送達處所，原審竟以上開處所為應受送達處所，並以寄存送達之
    方式，送達言詞辯論通知書，自不生合法送達之效力，則上訴人於原審之言詞辯
    論期日不到場，原審竟准被上訴人之聲請而為一造辯論判決，其訴訟程序固有重
    大瑕疵，惟上訴人既同意由本院就系爭事件為裁判，則本院自得就實體上為判決
    ，合先明。
二、被上訴人起訴主張：兩造於八十五年九月十七日結婚，婚後未生育子女，上訴人
    嗜賭如命，經常賭至三更半夜，置家庭於不顧，又積欠大筆賭債，致債主經常登
    門討債。九十一年八月間上訴人將其所有衣物搬走一空離家出走，且表示不再回
    來，至今杳無音訊，其有拒絕與被上訴人同居之意思至明。爰依民法第一千零五
    十二條第一項第五款惡意遺棄他方在繼續狀態中及同法條第二項有難以維持婚姻
    之重大事由規定，求為准被上訴人與上訴人離婚之判決。
三、上訴人則以：被上訴人長期因工作關係，平日均住在台北、台中，僅逢週六、日
    始回住處，詎自九十年底因在外另結新歡，自此每二、三週始回家一趟。九十一
    年八月間，上訴人之妹陳素珍因在娘家即高雄縣阿蓮鄉○○路八四六號開設家庭
    理髮，而請上訴人回家幫忙，上訴人徵得被上訴人同意後即攜帶數件個人衣物回
    娘家幫忙，被上訴人於上訴人返娘家不及一週，竟擅將上訴人衣物丟棄在垃圾堆
    。又上訴人曾向國泰人壽公司投保壽險，於九十一年十月間，該保險公司收費員
    按往例至住處收費時，經被上訴人告知上訴人目前在阿蓮鄉娘家，收費員乃向上
    訴人阿蓮鄉家收取保險費，可證被上訴人明知上訴人之所在，卻稱上訴人音訊渺
    茫。被上訴人或因另有新歡，要求離婚不成，提出離婚訴訟，虛構上訴人好賭及
    債主上門逼債，其請求離婚，自無理由等語，資為抗辯。
四、兩造於本院聲明：
  (一)上訴人方面：
    (1)原判決廢棄。
    (2)被上訴人在第一審之訴駁回。
    (3)第一審及第二審訴訟費用由被上訴人負擔。
  (二)被上訴人方面：
    (1)上訴駁回。
    (2)第二審訴訟費用由上訴人負擔。
五、被上訴人主張兩造於八十五年九月十七日結婚，為夫妻關係，婚姻關係現仍存續
    中，詎上訴人於九十一年八月間竟將自己所有衣物帶走，無故離家出走，迄今未
    返家履行夫妻同居義務，且上訴人好賭致債主上門逼債，不顧家庭等情，固舉證
    人林家卉為證，上訴人則以前詞置辯。是本件應審酌者為：(一)上訴人是否惡意遺
    棄被上訴人在繼續狀態中？(二)兩造是否有難以維持婚姻之重大事由？茲分述之：
  (一)上訴人是否惡意遺棄被上訴人在繼續狀態中：
    (1)夫妻互負同居之義務，為民法第一千零零一條所明定，夫妻之一方無正當理由
      而與他方別居，固屬違背同居義務，惟同法第一千零五十二條第一項第五款所
      謂以惡意遺棄他方，不僅須有違背同居義務之客觀事實，並須有拒絕同居之主
      觀情事始為相當，妻與夫失和歸寧居住，久未返家，如僅因夫迄未過問而出此
      ，別無拒絕同居之主觀情事，尚難謂為惡意遺棄（最高法院四十年度台上字第
      九十一號判例參照）。
    (2)經查，被上訴人以上訴人自九十一年八月起離家後，表示不再返家，至今杳無
      音訊，而主張上訴人惡意遺棄云云。然依證人即上訴人之女林家卉於本院證稱
      ：「（九十一年八月上訴人離家的情形如何？）九十一年八月間上訴人就到外
      婆家，剛開始一、二天或三、四天就回家，到九十一年九月間就沒有再回來。
      」、「（這段時間你父親有換門鎖？）有的，約九十一年十月間有換門鎖。」
      等語（本院卷第二十七頁），證人劉林麗豔亦於本院結證稱：「上訴人九十一
      年九月之後有經常回家，但因門鎖被換，所以無法進去家裡，然後到我家坐坐
      。」等語（本院卷第二十八頁），由上述證人所述可知，上訴人雖自九十一年
      八月離家外宿，惟仍經常回家，僅因被上訴人更換門鎖致上訴人無法進入家門
      ，並遭被上訴人請員警將上訴人驅離，拒絕上訴人回家，業據被上訴人於本院
      自承（本院卷第三十九頁），足認上訴人違背同居義務，為有正當理由，且上
      訴人亦一再表明願意回去等語（本院卷第三十、三十九頁），揆諸首開判例，
      被上訴人主張上訴人惡意遺棄，委無足採。從而，被上訴人依民法第一千零五
      十二條第一項第五款之事由，訴請離婚，不應准許。
  (二)兩造是否有難以維持婚姻之重大事由：
    (1)民法第一千零五十二條第二項規定，有同條第一項以外之重大事由，難以維持
      婚姻者，夫妻之一方得請求離婚。是否有難以維持婚姻之重大事由，判斷標準
      為婚姻是否已生破綻而無回復之希望，此不可由原告已喪失維持婚姻意欲之主
      觀面加以認定，而應依客觀的標準，即難以維持婚姻之事實，是否已達於倘處
      於同一境況，任何人均將喪失維持婚姻希望之程度以決之（最高法院八十七年
      度台上字第一三０四號判決參照）。
    (2)被上訴人以上訴人嗜賭並積欠賭債，經被上訴人規勸其戒賭以家庭為重，然上
      訴人仍不思悔悟，而主張兩造婚姻有難以維持之重大事由云云。上訴人於本院
      自承偶而打麻將，惟辯稱並無積欠賭債等語。經查，依證人即被上訴人之女林
      家卉於本院證稱：「（甲○○○八十五年間與你父親結婚有常賭博？）在星期
      六、日上訴人常不在家，她偶而也會到鄰居劉林麗豔家打麻將。」、「（有沒
      有人到你家討賭債？）我不知道她有沒有欠賭債，沒有人到我們家討賭債。」
      等語（本院卷第二十六、二十七頁），足證上訴人所辯為真實，被上訴人復未
      能舉證以實其說，被上訴人主張上訴人好賭成性云云，顯不足採。是上訴人雖
      偶而打麻將，但未好賭成性，亦未積欠賭債致債主上門要債，而影響家庭生活
      ，依客觀之標準，尚難認上訴人該等行為，已達任何人處於同一情境，均將喪
      失維持婚姻希望之程度，被上訴人主觀上雖已無意維持婚姻，惟依上開說明，
      仍不應准許。從而，被上訴人依民法第一千零五十二條第二項之規定，訴請離
      婚，不應准許。
六、綜上所述，被上訴人依民法第一千零五十二條第一項第五款及同法條第二項規定
    ，訴請離婚，為無理由，不應准許。原審准兩造離婚之判決，自有未洽。上訴意
    旨指摘原判決不當，求予廢棄改判，為有理由，爰由本院予以廢棄，改判如主文
    第二項所示。
七、據上論結，本件上訴為有理由，依民事訴訟法第四百五十條、第七十八條，判決
    如主文。
中      華      民      國    九十二    年      四      月      九      日
                                      臺灣高等法院高雄分院民事第五庭
~B1審判長法官  林健彥
~B2法      官  黃科瑜
~B3法      官  曾錦昌
右為正本係照原本作成。
如對本判決上訴，須於判決送達後二十日內向本院提出上訴狀，未表明上訴理由者，
，應於上訴後二十日內向本院提出理由書（均須按他造當事人之人數附繕本）。上訴
時應提出委任律師或具有律師資格之人之委任狀，並依附註條文規定辦理。
中      華      民      國    九十二    年      四      月      十      日
~B法院書記官  張文斌
附註：
民事訴訟法第四百六十六條之一：
對於第二審判決上訴，上訴人應委任律師為訴訟代理人，但上訴人或其法定代理人具
有律師資格者，不在此限。
上訴人之配偶、三親等內之血親、二親等內之姻親，或上訴人為法人、中央或地方機
關時，其所屬專任人員具有律師資格並經法院認為適當者，亦得為第三審訴訟代理人。
第一項但書及第二項情形，應於提起上訴或委任時釋明之。


司法院資訊處製作；財團法人民間司法改革基金會備份。
